臺灣高等法院民事判決　九十一年度上字第三二○號
　　上　訴　人　　甲○○
　　　　　　　　　乙○○
　　法定代理人　　丙○○
　　訴訟代理人　　己○○
　　被上訴人　　　戊○
　　　　　　　　　庚○○○
　　　　　　　　　丁○○○
　　　　　　　　　辛○○
右當事人間請求拆屋還地事件，上訴人對於中華民國九十一年二月二十七日臺灣臺北
地方法院八十九年度再字第二一號第一審判決提起上訴，本院判決如左：
    主    文
上訴駁回。
第二審訴訟費用由上訴人負擔。
    事    實
甲、上訴人方面：
一、聲明：(一)原判決廢棄。(二)台灣臺北地方法院八十五年度重訴字第一一八五號確定
    判決關於命上訴人將坐落台北市○○區○○段二小段五六○地號土地上建物，即
    門牌號碼台北市○○區○○路六十八巷十號，如古亭地政事務所土地複丈成果圖
    所示甲部分面積一平方公尺、乙部分面積四十二平方公尺之建物拆除，將甲、乙
    部分坐落之土地返還被上訴人，暨命上訴人應給付被上訴人之金額超過其八十二
    分之三十九部分，均廢棄。(三)被上訴人之訴駁回。
二、陳述：除與原判決記載相同者，茲引用之外，補稱：
(一)、系爭房屋之建築基地原為台北縣深坑鄉興福大字第四四四號，重測後為台北市○
    ○區○○段二小段五五七－二、五六○及五六二等三個地號。但由於主管登記機
    關之疏忽，將該屋所占基地誤登為只占用五六二號一個地號，嗣經台北市古亭地
    政事務所  (下稱古亭地政事務所)發現當年疏誤而將系爭房屋所占用基地地號明
    確更正為占用五五七－二、五六○及五六二號等三個地號，並重新核發建物所有
    權狀，故此新建物所有權狀雖係民國（下同）八十九年十月三十日即前訴訟程序
    事實審言詞辯論終結後所作成，但既係依前訴訟程序中既有之事實所核發，與前
    訴訟程序中既已存在之證物無異，自可據為聲請再審之新證物。又上訴人於古亭
    地政事務所更正登記後，始知悉系爭房屋占用五五七－二、五六○及五六二地號
    土地之事實，本件再審訴訟亦無民事訴訟法第四百九十六條第一項但書所謂已知
    其事由而不為主張，不得提起再審之訴之情形。
(二)、依古亭地政事務所北市古地二字第九○六一四一六六○○號函，原審再證二建物
　　平面圖與再證六測量成果圖上之建物即系爭房屋應同為台北市○○段○○段二一
　　七號建號建物。而再證二建物平面圖上之建物係上訴人己○○祖父劉有登於十五
　　年十月間經台北縣深坑鄉福大字第四四四地號土地所有權人祭祀公業劉德安管理
　　人劉永土之同意，在其上原始起造，並非無權占有，亦為被上訴人於前訴訟程序
　　所自承，而台北縣深坑鄉福大字第四四四號土地，重測後為台北市○○區○○段
　　二小段五五七－二、五六○及五六二地號，足見系爭房屋確有占用五六０地號土
　　地之權源。
(三)、古亭地政事務所北市古地二字第九○六一四一六六○○號函係該地政事務所主辦
　　業務有關人員依據地籍資料作成判斷，經主管長官核定無誤後所作成，該函所認
　　定之事實自應認為真正，該地政事務所職員陳台生在原審所證，與前開覆函矛盾
　　，並不可採。原審無視上開覆函，依陳台生不實之證言，為「無從逕行認定再證
　　二與再證六建物平面之建物是否相同」之論斷，進而為上訴人不利之判決，有違
　　證據法則，應予廢棄。
(四)、興安段二小段五六二號為舊興福段第四四四號土地，因地政管理人員之疏忽，將
　　之劃為一略似長方形基地，所有座落該基地之房屋共有七棟，位置及尺寸正確，
　　比例均為五百分之一，惟獨四四四號基地面積不正確，經與現今五六二號之測量
　　成果圖套圖後，舊四四四號包括五六一、五六二、五六○、五五七之二、五四六
　　號數筆土地。地政事務所自始即誤登，致系爭房屋應占用舊興福段四四四號及九
　　一七之五號，誤登為興福段四四四號，造成九一七之五之地上權未登錄。
乙、被上訴人方面：
一、聲明：駁回上訴。
二、陳述：除與原判決記載相同者，茲引用之外，補稱：
(一)、上訴人所提出之建物所有權狀係古亭地政事務所八十九年十月三十日所核發，為
　　前審言詞辯論終結後所發生之證物，性質上非屬前審既存之新發見證據，上訴人
　　自不得以發見上開證物為由提起本件再審之訴。退步言之，該建物所有權狀係上
　　訴人於前訴訟程序命古亭地政事務所實地鑑測系爭房屋時，即已知悉系爭房屋占
　　用系爭五六○地號土地之事實，自得主張該項事實，並於前訴訟程序聲請詳為調
　　查。上訴人竟漏未主張，而於前審判決確定後始據以為提起本件再審之理由，於
　　法無據。
(二)、系爭房屋之建築基地原登記為台北市○○區○○段五六二地號，即重測前為台北
    縣深坑鄉福大字第四四四號之土地；嗣古亭地政事務所雖將系爭房屋坐落基地變
    更登記為台北市○○區○○段五五七－二地號、五六０地號及五六二地號，但該
    地政事務所仍於其他登記事項載明「本建物基地坐落使用興安段二小段五六０、
    五五七－二地號，未經基地所有權人同意」等文字，可見劉永土僅同意劉有登使
    用上開興福段四四四地號亦即重測後上開興安段二小段五六二地號土地，並未同
    意劉有登占用系爭五六０地號土地。
(三)、訴外人李英雄因受讓四三八地號等三筆土地（重測前為興安段二小段五五七－二
    地號），與上訴人間就該等土地請求拆屋還地訴訟，業經最高法院以九十一年度
    台上字第四０號判決上訴人敗訴確定，亦證系爭房屋無權占有系爭五六０地號土
    地。
丙、本院依職權調閱台灣台北地方法院八十五年度重訴字第一一八五號民事卷宗。
    理      由
一、上訴人起訴主張：其等共有之台北市○○區○○路六十八巷十號，面積四六點二
    八平方公尺之房屋（下稱系爭房屋），係上訴人己○○祖父劉有登於十五年十月
　　間經坐落台北縣深坑鄉福大字第四四四地號( 重測後台北市○○區○○段二小段
　　五五七－二、五六○及五六二號等三筆地號 )土地所有權人祭祀公業劉德安管理
　　人劉永土之同意，在其上原始起造，並於三十八年間設定地上權，基於合法之法
　　律關係而占用。原確定判決雖以其等共有之系爭房屋係在台北市○○區○○段二
　　小段五六二地號土地上設定地上權，並非於興安段二小段五六○號土地 (下稱系
　　爭五六○號土地) 上設有地上權，而為不利於上訴人之判決。惟上訴人於原確定
　　判決後，接獲台北市古亭地政事務於八十九年十月三十日所核發，權狀字號為０
　　８９北古字第００９９９０至３號，新更正之建物所有權狀四份，均記載系爭房
　　屋坐落之基地包括系爭五六○號土地。又，依上訴人所提之建物平面圖亦可證與
　　測量成果圖上之建物為同一建物，足證系爭房屋確係基於地上權之法律關係占用
　　系爭五六０號土地，並非無權占有，是上開證物如經斟酌，上訴人自可受較有利
　　益之裁判。爰依民事訴訟法第四百九十六條第一項第十三款之規定，提起本件再
　　審之訴，求為判決如聲明所示。
二、被上訴人則以：上訴人所提出之建物所有權狀係古亭地政事務所八十九年十月三
    十日所核發，為前審言詞辯論終結後所發生之證物，非屬前審既存之新發見證據
    ，與民事訴訟法第四百九十六條第一項第十三款規定不合。且上訴人於前訴訟程
    序命古亭地政事務所實地鑑測系爭房屋時，即已知悉系爭房屋占用系爭五六○地
    號土地之事實，竟漏未主張該項事實並依聲請證據之方法，請求法院調查，亦不
　　符同法第四百九十六條第一項但書之規定。又系爭房屋坐落之五六二地號土地重
　　測前為興福段四四四號，與被上訴人所有系爭五六○號土地分割重測前地號為興
　　福段九一七－五號，兩者並非同一；況訴外人劉永土並無處分系爭土地之權限，
　　縱有同意設定地上權之約定，亦僅具債權之效力，並不足以拘束被上訴人等語，
　　資為抗辯。
三、按有民事訴訟法第四百九十六條第一項各款情形之一者，得以再審之訴，對於確
    定終局判決聲明不服，但當事人已依上訴主張其事由或知其事由而不為主張者，
    不在此限。民事訴訟法第四百九十六條第一項但書定有明文。所謂知其事由而不
    主張者，係指當事人於言詞辯論終結前知有再審理由而不提出主張而言；是以，
  當事人於前訴訟程序就其已知既存之事實，自得依聲明證據方法，請求法院調查
    而不為請求，即與上開但書規定所謂已知其事由不為主張之情形相當，不得據為
    提起再審之理由。(最高法院四十五年上字第一四八六號判例意旨參照)次按民事
    訴訟法第四百九十六條第一項第十三款所謂「當事人發見未經斟酌之證物或得使
    用該證物」，係指在前訴訟程序事實審之言詞辯論終結前已存在之證物，因當事
    人不知有此，致未經斟酌，現始知之者而言（最高法院二十九年度上字第一○○
    五號判例、三十二年上字第一二四七號判例意旨、司法院大法官會議釋字第三五
    五號解釋參照）。是以，若其證物為前訴訟程序事實審言詞辯論終結後始發生，
    無所謂發見可言；若該證物已經前訴訟程序事實審認為不必要予以調查者，亦與
    發見之旨不符，均不得據為再審理由。且所發見之證物亦以如經斟酌可受較有利
    益之裁判者為限。
四、經查，上訴人雖主張發見古亭地政務事務所所核發，權狀字號為０８９北古字第
    ００９９９０至３號系爭房屋所有權狀（下稱系爭所有權狀），可為系爭房屋有
    權占用系爭五六○號土地之證明。惟查，系爭所有權狀係古亭地政務事務於八十
    九年十月三十日作成核發，形式上屬於前訴訟程序事實審言詞辯論終結後始發生
    之證物，上訴人已不得以發見上開證物為理由，據而提起本件再審之訴。又，本
    件前訴訟程序中，經法官會同古亭地政事務所人員履勘現場，就上訴人共有之系
    爭房屋占用被上訴人所有之五五九及系爭五六○號土地之情形勘測明確，製有勘
    驗筆錄及複丈成果圖，並於八十六年二月十七日言詞辯論時，提示複丈成果圖，
    經上訴人己○○及丙○○、乙○○、甲○○委任之訴訟代理人黃武雄當庭表明無
　　意見，此經調取原法院八十五年度重訴字第一一八五號拆屋還地民事卷宗核閱屬
　　實。足見上訴人於前訴訟程序言詞辯論終結前，即已知悉系爭房屋占用系爭五六
　　○地號土地之事實，自得主張該項事實，並依聲請證據之方法於前訴訟程序聲請
　　調查，至為顯然。茲上訴人就已知悉之既存事實，疏未向法院主張及請求調查證
　　據，復未提起上訴，經判決確定後，始據以為提起本件再審之理由，亦於法無據
　　。況查，系爭所有權狀有關坐落基地之變更登記係依上訴人之申請所為，並未徵
    得土地所有權人即被上訴人之同意，為兩造所不爭執；古亭地政事務所亦於系爭
    建物登記謄本之「其他事項」欄載明「系爭房屋基地坐落使用興安段二小段五六
    ○、五五七－二地號，係未經基地所有權人同意」等語，有該所八十九年十一月
    二十九日核發之建物登記謄本附原審卷五一頁可稽。是則，系爭所有權狀縱經斟
    酌，亦不足為上訴人有權占用系爭五六○號土地之證明，上訴人並不能獲得較有
    利之裁判，仍與前開提起再審之訴之要件不符。
五、上訴人另提出村長證明書、建物平面圖、登記申請書、建物測量成果圖 (原審再
    證一至三、六) ，主張系爭房屋同為台北市○○段○○段二一七號建號建物，係
    上訴人己○○祖父劉有登於十五年十月間經台北縣深坑鄉興福大字第四四四地號
    土地所有權人祭祀公業劉德安管理人劉永土之同意，在其上原始起造，而上開土
    地，重測後包括系爭五六○地號土地，足見上訴人並非無權占有云云。惟查：
(一)、依上訴人所提村長證明書、建物平面圖、登記申請書以觀，上訴人己○○祖父劉
    有登所原始興建之房屋座落基地原地號為台北縣深坑鄉興福大字第四四四號。而
    該土地地號在五十三年間變更為台北市○○區○○段四四四號，並分割增加四四
    四－一地號，六十九年重測後編為同區○○段五六二號；系爭五六○號土地，在
　　分割重測前之地號則為同區○○段九一七－五號等事實，有土地登記簿謄本 (原
　　審再被證四、七) 可按。依上開土地地號變更之沿革，系爭五六○號土地與上訴
　　人所指之建築基地興福大字第四四四號並無關聯。是則，上開書證縱屬真正，至
　　多僅能證明上訴人己○○祖父劉有登有權使用上開興福段四四四地號亦即重測後
　　興安段二小段五六二地號土地，不足以證明上訴人及劉有登確有占用系爭五六○
　　號土地之正當權源。
(二)、至古亭地政事務所北市古地二字第九○六一四一六六○○號函雖表示，原審再證
　　二建物平面圖與再證六測量成果圖之建物應同為台北市○○段○○段二一七號建
　　號建物。惟查，原審再證六測量成果圖係古亭地政事務所於八十九年七月二十五
　　日至現場鑑測之結果，與前訴訟程序在八十五年十月十八日囑託鑑測之複丈成果
　　圖( 台灣台北地方法院八十五年度重訴字第一一八五號民事判決附圖 )所示占用
　　系爭五六○號土地之位置、形狀均不相符合；且原審再證二建物平面圖標示系爭
　　房屋面積為十四坪，相當於四六．二八平方公尺，主要建材為磚造，於前訴訟終
　　結相距四年後在八十九年間所測量之建物，其主體構造則為鋼筋混凝土，座落基
　　地包括系爭五六○號及五六二、五五七－二號土地，顯無從因此認定二者係屬同
　　一建物。證人即古亭地政事務所職員陳台生在原審復到庭結證：「建物一開始沒
　　有建物平面圖，我們有做一個複丈成果圖，我們去找原案有一個測量圖，跟現在
　　的地籍圖是否一樣我們沒有辦法判斷。我們沒有建物的平面圖，沒有辦法判斷兩
　　個建物是否相同。」「建物平面圖我們查不到資料，我們只能依據當事人提供的
　　資料判斷。沒有當初建物的位置圖應該沒有辦法判斷位置。」等語（見原法院九
　　十一年一月二十九日言詞辯論筆錄）；足見上開測量圖係在前訴訟程序終結後所
　　作成，且無法採信與原審再審證二建物平面圖所示建物為同一建物，亦無能証明
　　有合法使用系爭五六０號土地之權源，縱加以斟酌，亦不能為有利於上訴人之證
　　明。
六、綜上所述，本件上訴人所提證據係前審言詞辯論終結後始出現之證據，不符合當
    事人發現未經斟酌之證據之再審要件；且上開證據縱經斟酌，亦不足為上訴人有
    權占用系爭五六○號土地之證明，上訴人自不能獲得較有利之裁判。從而，本件
    上訴人據以提起再審之訴，非有理由，應予駁回。原審為上訴人敗訴之判決，並
    無不合。上訴意旨指摘原判決不當，求予廢棄改判，為無理由，應予駁回。
七、本件事證已臻明確，兩造其餘攻擊防禦方法與判決結果顯無影響，爰不予一一論
    列。
八、據上論結，本件上訴為無理由，爰判決如主文。
中　　　華　　　民　　　國　　九十一　　年　　　十　　　月　　　九　　　日
　　　　　　　　　　　　　　　　　民事第三庭
　　　　　　　　　　　　　　　　　　　審判長法　官　張　宗　權
　　　　　　　　　　　　　　　　　　　　　　法　官　陳　永　昌
　　　　　　　　　　　　　　　　　　　　　　法　官　吳　秀　美
右正本係照原本作成。
如不服本判決，應於收受送達後二十日內向本院提出上訴書狀，其未表明上訴理由者
，應於提出上訴後二十日內向本院補提理由書狀（均須按他造當事人之人數附繕本）
上訴時應提出委任律師或具有律師資格之人之委任狀；委任有律師資格者，另應附具
律師及格證書及釋明委任人與受任人有民事訴訟法第四百六十六條之一第一項但書或
第二項（詳附註）所定關係之釋明文書影本。
中　　　華　　　民　　　國　　九十一　　年　　　十　　　月　　 十四　　 日
　　　　　　　　　　　　　　　　　　　　　　書記官　常　淑　慧
附註：
民事訴訟法第四百六十六條之一（第一項、第二項）：
對於第二審判決上訴，上訴人應委任律師為訴訟代理人。但上訴人或其法定代理人具
有律師資格者，不在此限。
上訴人之配偶、三親等內之血親、二親等內之姻親，或上訴人為法人、中央或地方機
關時，其所屬專任人員具有律師資格並經法院認為適當者，亦得為第三審訴訟代理人
。
